【裁判字號】    97,上易,84
【裁判日期】    970916
【裁判案由】    侵權行為損害賠償
【裁判全文】
臺灣高等法院臺南分院民事判決          97年度上易字第84號
上  訴  人  丙  ○
            乙○○
共      同
訴訟代理人  陳中堅  律師
複 代 理人  洪秀一  律師
被 上 訴人  甲○○
                      樓之3（在監執行）
上列當事人間請求侵權行為損害賠償事件，上訴人對於中華民國
97年2月29日台灣雲林地方法院（96年度重訴字第77號）第一審
判決提起上訴及為訴之追加（擴張），本院於97年9月2日言詞辯
論終結，判決如下：
    主    文
原判決除確定部分外，關於駁回後開第二項之訴部分，及該部分
假執行之聲請，並訴訟費用之裁判廢棄。
上開廢棄部分，被上訴人應再給付上訴人乙○○新台幣肆萬柒仟
貳佰拾壹元、應再給付上訴人丙○新台幣玖萬玖仟壹佰伍拾肆
元。
被上訴人應再給付上訴人乙○○新台幣捌萬玖仟佰貳拾壹元、
應再給付上訴人丙○新台幣萬伍仟陸佰陸拾玖元。
第一、二審（除確定部分外）及追加部分訴訟費用均由被上訴人
負擔。
    事實及理由
一、按「訴狀送達後，原告不得將原訴變更或追加他訴。但有擴
    張或減縮應受判決事項之聲明者，民事訴訟法第255條第1項
    第3款定有明文。而在第二審程序為訴之變更或追加，非經
    他造同意不得為之，但第255條第1項第2款至第6款之情形不
    在此限，亦為同法第446條第1項所明定。本件上訴人本於侵
    權行為法律關係起訴請求被上訴人應給付上訴人乙○○新台
    幣（以下同）3,178,366元（含醫藥費用2,416元、救護車費
    用1,250元、喪葬費256,700元、奉入納骨塔費用18,000元、
    扶養費240萬元、慰撫金50萬元），給付上訴人丙○698萬元
    （含扶養費648萬元、慰撫金50萬元），其中就扶養費請求
    之時間，上訴人於原審主張就乙○○部分以10年計算，丙○
    部分以27年計算（見原審卷第52、53頁），嗣於本院上訴則
    擴張聲明上訴人乙○○以15年計算，丙○以30年計算，就增
    加請求部分核屬擴張應受判決事項之聲明，依上開規定應予
    准許，合先敘明。
二、上訴人起訴主張：被上訴人於民國（下同）96年5月14日上
    午某時許，無照駕駛未懸掛車牌之自小客車，行經雲林縣虎
    尾鎮○○路段芳安38號電桿旁之交岔路口欲左轉時，因未注
    意轉彎車應讓直行車先行，且未注意車前狀況，適被害人王
    裕龍騎乘車號LBV-967號重型機車行經該處，發生撞擊致王
    裕龍受傷後送醫急救不治死亡。茲因上訴人乙○○、丙○分
    別為王裕龍之父、母，爰依侵權行為之法律關係，訴請被上
    訴人賠償給付上訴人乙○○3,178,366元（含醫藥費用2,416
    元、救護車費用1,250元、喪葬費25萬6,700元、奉入納骨塔
    費用18,000元、扶養費240萬元、慰撫金50萬元）、上訴人
    丙○698萬元（含扶養費648萬元、慰撫金50萬元）等語（原
    審判命被上訴人應給付上訴人乙○○217,040元、丙○146,6
    15元，及均自96年7月12日起至清償日止，按年息百分之5計
    算之利息，上訴人就其扶養費請求部分聲明不服，並為訴之
    追加，其餘未據上訴部分則告確定）。
三、被上訴人則抗辯以：我現在沒有錢，等服刑完畢後再工作賺
    錢賠給對方等語。
四、得心證理由：
  (一)本件上訴人起訴主張：被上訴人甲○○於96年5月14日上午
    11時20分許，無照駕駛未懸掛車牌之自小客車，行經雲林縣
    虎尾鎮○○路段芳安38號電桿旁之交岔路口欲左轉時，因未
    注意轉彎車應讓直行車先行，且未注意車前狀況，適被害人
    王裕龍騎乘車號LBV-967號重型機車往虎尾方向東向直行行
    經該處，被上訴人甲○○車輛貿然搶先左轉，致發生碰撞，
    致王裕龍人車倒地，受有頭部外傷、胸腔破裂等傷害後，被
    上訴人甲○○竟未停留現場採取救護或其他必要措施，王裕
    龍經目擊車站之路人王清芳報警送醫急救，仍於同日上午11
    時25分許不治死亡等情，業經被上訴人於刑事案件中坦承屬
    實無訛，且有本院調閱本院96年度交上訴字第1097號案件之
    卷附之警訊筆錄、道路交通事故現場圖、現場車禍（血跡等
    ）相片32幀、被害人送醫之診斷證明書（到院已無生命跡象
    ）、暨被害人王裕龍業因車禍死亡，經檢察官相驗督同法醫
    師製有勘驗筆錄、檢驗報告書、相驗屍體證明書等在卷可據
    ，被上訴人並經判刑確定且執行在案，有上開本院調閱之卷
    宗暨判決可據，上訴人之主張，自堪信為真實。
  (二)按汽車行駛時，駕駛人應注意車前狀況，並隨時採取必要之
    安全措施；汽車行駛至交岔路口，轉彎車應讓直行車先行，
    道路交通安全規則第94條第3項、第102條第1項第7款分別定
    有明文。查本件上訴人主張被上訴人於上揭時、地，本應注
    意汽車行駛至交岔路口轉彎時，轉彎車應讓直行車先行，及
    應注意車前狀況隨時採取必要安全措施之規定，且依當時天
    候晴、日間自然光線、路面乾燥無缺陷、道路無障礙物、視
    距良好，並無不能注意之情事，竟疏未注意遵守上開交通安
    全規則，致與王裕龍所騎乘之機車發生碰撞，王裕龍因而死
    亡之事實，業經本院調取上開本院96年度交上訴字第1097號
    刑事案卷附之交通事故現場圖、調查報告表、現場照片、被
    上訴人坦承之筆錄等附卷可稽，且上開交通事故經送請臺灣
    省嘉雲區車輛行車事故鑑定委員會鑑定，亦同認「被上訴人
    無照駕駛自用小客車，行經無號誌交岔路口，未達路口中心
    處，占用來車道搶先左轉不當，為肇事原因。王裕龍駕駛普
    通重機車，無肇事因素」等情，有該委員會96年12月14日嘉
    雲鑑960709字第0965804167號函暨鑑定意見書附卷可稽（見
    原審訴字卷第25至29頁），被上訴人顯有過失，且為本件車
    禍之獨立原因。又被上訴人因本件車禍，刑事部分業經本院
    以其過失致人於死，判處有期徒刑1年2月在案，亦有本院調
    閱上開本院96年度交上訴字第1097號刑事卷宗暨判決附卷可
    參。足認被上訴人於未達路口中心處，占用來車道搶先左轉
    不當，致肇本件事故，顯有過失，其過失行為與被害人之死
    亡間有相當因果關係。
  (三)次按因故意或過失不法侵害他人之權利者，負損害賠償責任
    。汽車、機車或其他非軌道行駛之動力車輛，在使用中加損
    害於他人者，駕駛人應賠償因此所生之損害。又不法侵害他
    人致死者，對於支出醫療及增加生活上需要之費用或殯葬費
    之人，亦應負損害賠償責任。被害人對於第三人負有法定扶
    養義務者，加害人對於該第三人亦應負損害賠償責任。不法
    侵害他人致死者，被害人之父、母、子、女及配偶，雖非財
    產上之損害，亦得請求賠償相當之金額，民法第184條第1項
    前段、第191條之2前段、第192條第1項、第2項、第194條，
    分別定有明文。查被上訴人既於上揭時、地，與被害人王裕
    龍所騎乘之機車發生車禍，導致被害人王裕龍死亡，負有過
    失責任，且有相當因果關係，係屬不法侵害行為，上訴人依
    據侵權行為之法律關係，請求被上訴人賠償損害，自屬有據
    。
  (四)上訴人陳明就其殯葬費用（含納骨塔費用）、醫療費用及救
    護車費用、及精神慰撫金部分經原審判決部分，伊未聲明不
    服（見本院卷第48頁），被上訴人亦未上訴，是除有關扶養
    費部分外，其餘費用等之請求均已確定，本院僅就關於扶養
    費部分審酌如下：
  1.按直系血親相互間互負扶養之義務。負扶養義務者有數人，
    而其親等同一時，應各依其經濟能力，分擔義務；又受扶養
    權利者，以不能維持生活而無謀生能力者為限，前項無謀生
    能力之限制，於直系血親尊親屬不適用之；又扶養之程度，
    應按受扶養權利者之需要，與負扶養義務者之經濟能力及身
    分定之，民法第1114條第1款、第1115條第3項、第1116條之
    1、第1117條、第1119條，固分別定有明文。查：上訴人乙
    ○○、丙○係被害人王裕龍之父、母，除被害人王裕龍外，
    另育有子女3名，有戶籍謄本登記簿影本1份附卷可參（見原
    審卷第36至38頁），依上揭說明，上訴人乙○○之另3名子
    女，均應與被害人王裕龍同負扶養上訴人乙○○之義務，是
    對於上訴人乙○○負扶養義務之人為4人（即被害人王裕龍
    及其另3名子女），且其等之經濟能力並無證據足資證明有
    何差別，自應由其4人平均負擔對於上訴人乙○○之扶養義
    務，而上訴人丙○（被害人之母）並無工作，名下亦無不動
    產，無法負擔扶養義務，應為受扶養之權利人，自不能再列
    為扶養義務人。又上訴人乙○○並無工作乙情，業據其陳明
    在卷，參以其名下有房屋、土地、田賦各一筆（均位於雲林
    縣虎尾鎮），總額共計1,044,440元，價值非高，亦非可立
    即變現，有稅務電子閘門財產所得調件明細表1份（見原審
    卷第10頁）在卷可稽，是尚難認上訴人乙○○亦足以維持生
    活無受扶養之必要，故其據以請求被上訴人賠償扶養費用之
    損害，均屬有據。又上訴人乙○○係28年7月10日生，於被
    害人王裕龍96年5月14日死亡時，年滿67歲9月，依照94年度
    臺閩地區男性平均餘命表計算，其餘命尚約有15年，其主張
    以15年餘命為計算（15年期霍夫曼係數為11.00000000），
    且其主張按96年度臺灣省最低生活費用標準平均每人每月9,
    509元計算扶養費用，衡諸現今臺灣地區之生活水平，在包
    括食衣住行之日常生活費用及其他醫藥等必要費用在內，堪
    信其請求扶養之標準尚屬相當。是上訴人乙○○請求之扶養
    費用既未超出臺灣地區人民之一般生活水平，其上開請求即
    無不當。則依霍夫曼計算法扣除期前利息後，上訴人乙○○
    部分，得請求之扶養費損失額為325,476元（計算式：9,509
    ×12×11.00000000÷4＝325,476，元以下四捨五入），扣
    除原審判決就扶養費請求部分命被上訴人應給付上訴人乙○
    ○扶養費188,924元業已確定部分，上訴人乙○○主張被上
    訴人應再給付扶養費136,552元部分，即無不合，其中原審
    予以駁回部分47,231元（計算式9,509元×12×8.00000000
    ÷4＝236,155，元以下四捨五入，236,155－188,924＝47,
    231元），被上訴人自應給付；而扣除上開部分，89,321元
    （136,552－47,231＝89,321元）為上訴人乙○○於本院為
    訴之追加擴張之部分，亦屬正當，均為有理由。
  2.有關上訴人丙○（為被害人之母）部分，亦與上訴人乙○○
    相同，應由負扶養義務之被害人王裕龍及其另3子女等4人平
    均負擔對於上訴人丙○之扶養義務，上訴人乙○○既因無謀
    生能力，自無法負擔扶養義務。又上訴人丙○並無工作，名
    下亦無不動產等情，有稅務電子閘門財產所得調件明細表1
    份（見原審卷第11頁）在卷可稽，上訴人丙○主張其不能維
    持生活，堪信與實情相符，依上開說明，其據以請求被上訴
    人賠償扶養費用之損害，亦屬有據。又上訴人丙○係45年2
    月4日生，於被害人王裕龍96年5月14日死亡時，年滿51歲3
    月，依照94年度臺閩地區中部地區女性平均餘命表計算，其
    尚有餘命約30年，其主張以30年餘命為計算（30年期霍夫曼
    係數為18.00000000），其主張按上開96年度臺灣省最低生
    活費用標準平均每人每月9,509元計算扶養費用，則依霍夫
    曼計算法扣除期前利息後，上訴人丙○得請求之扶養費損失
    額為531,438元｛（計算公式：9,509×12×18.00000000÷4
    ＝531,438（元以下四捨五入）｝，扣除原審判決就扶養費
    請求部分命被上訴人應給付上訴人丙○扶養費396,615元業
    已確定部分，上訴人丙○主張被上訴人應再給付扶養費134,
    823元部分，即無不合，其中原審予以駁回部分99,154元（
    計算式為9,509×12×17.00000000÷4＝495,769元，495,76
    9－396,615＝99,154元），被上訴人自應給付；而其餘35,6
    69元（134,823元－99,154元＝35,669元）則為上訴人於本
    院追加擴張部分，亦無不合，為有理由。
五、綜上所述，上訴人乙○○、丙○主張被上訴人因過失致其子
    王裕龍死亡，伊等仍受有扶養費之損失，即無不合，被上訴
    人之抗辯，並不足採。從而，上訴人本於侵權行為損害賠償
    之法律關係請求被上訴人除原判決所命給付部分外，被上訴
    人應各再給付上訴人乙○○、丙○扶養費依序為47,231元、
    99,154元部分，均有理由，應予准許；原審就此應予准許部
    分，駁回上訴人之訴，即有未合。上訴意旨，指摘原審此部
    分判決不當，求為廢棄改判，為有理由，應由本院將原審該
    部分予以廢棄改判如主文第1、2項所示。另上訴人乙○○、
    丙○又於本院上訴為訴之追加（擴張）部分，被上訴人應再
    給付上訴人乙○○、丙○扶養費依序為89,321元、35,669元
    部分，亦無不合，應予准許。
六、本件事證已臻明確，兩造其餘攻擊、防禦方法及舉證，核與
    判決之結果不生影響，毋庸逐一論述，附此敘明。
據上論結，本件上訴人之上訴及追加之訴部分均有理由，依民事
訴訟法第450條、第78條，判決如主文。
中    華    民    國    97    年    9     月    16    日
                  民事第三庭  審判長法  官  陳光秀
                                    法  官  李文賢
                                    法  官  莊俊華
上為正本係照原本作成。
不得上訴。
中    華    民    國    97    年    9     月    17    日
                                    書記官  吳銘添


司法院資訊處製作；財團法人民間司法改革基金會備份。
